ACORDAO-COMPLETO-2355452

ACÓRDÃO 1485/2019 ATA 23/2019 - PLENÁRIO

VISTOS, relatados e discutidos estes autos de representação formulada pela empresa Trivale Administração Ltda., com fundamento no art. 113, § 1º, da Lei 8.666/1993, noticiando irregularidades no edital do Pregão Eletrônico 11/2018, promovido pelo Conselho Federal de Farmácia (CFF) para a "contratação de empresa especializada na administração, gerenciamento, emissão, distribuição e fornecimento de cartões de Vale Refeição/Alimentação eletrônico, magnético ou de similar tecnologia em PVC, equipado com microprocessador com chip eletrônico de segurança, com recargas mensais, destinados aos empregados do quadro de carreira, comissionados e estagiários".
ACORDAM os Ministros do Tribunal de Contas da União, reunidos em sessão Plenária, ante as razões expostas pelo Relator, em:
9.1. conhecer desta representação, vez que satisfeitos os requisitos de admissibilidade constantes no art. 113, § 1º, da Lei 8.666/1993, c/c os arts. 235 e 237, inciso VII, do RI/TCU, para, no mérito, considerá-la procedente;
9.2. declarar a perda de objeto da medida cautelar adotada em 2/1/2019, ante a republicação do edital do Pregão Eletrônico 11/2018, com supressão dos dispositivos originalmente questionados nestes autos, bem como a determinação exarada no Acórdão 922/2019-TCU-Plenário para que o CFF adotasse as providências cabíveis para anular o certame;
9.3. dar ciência ao Conselho Federal de Farmácia sobre as seguintes impropriedades/falhas, identificadas no Pregão Eletrônico 11/2018, para que sejam adotadas medidas internas com vistas à prevenção de ocorrência de outras semelhantes:
9.3.1. a ausência de Mapa de Riscos no procedimento licitatório contraria o previsto no art. 26 da IN 5/2017 - SEGES/MPDG, devendo esse documento ser atualizado e juntado aos autos do processo de contratação, pelo menos: i) ao final da elaboração dos estudos preliminares; ii) ao final da elaboração do termo de referência ou projeto básico; iii) após a fase de seleção do fornecedor; e iv) após eventos relevantes, durante a gestão do contrato;
9.3.2. os pareceres jurídicos que suportam os procedimentos licitatórios e as contratações devem conter análise quanto à legalidade das cláusulas das minutas do edital e do contrato, com abrangência suficiente, evidenciando a avaliação integral dos documentos submetidos a exame, conforme parágrafo único do art. 38 da Lei 8.666/1993 e Acórdão 748/2011 e 1.944/2014 - ambos TCU - Plenário;
9.4. informar ao Conselho Federal de Farmácia e ao representante que o conteúdo deste acórdão poderá ser consultado no endereço www.tcu.gov.br/acordaos; e
9.5. arquivar os presentes autos, nos termos do art. 169, inciso V, do RI/TCU.

Representação sobre irregularidades em edital de pregão eletrônico para a contratação de empresa especializada na administração, gerenciamento, emissão, distribuição e fornecimento de cartões de Vale Refeição/Alimentação eletrônico, magnético ou de similar tecnologia em PVC, equipado com microprocessador com chip eletrônico de segurança, destinados aos empregados do quadro de carreira, comissionados e estagiários.

Conselho Federal de Farmácia (CFF).

3. Representante: Trivale Administração Ltda. (CNPF 00.604.122/0001-97).

13.1. Ministros presentes: José Mucio Monteiro (Presidente), Benjamin Zymler, Aroldo Cedraz, Raimundo Carreiro e Vital do Rêgo.
13.2. Ministros-Substitutos convocados: Augusto Sherman Cavalcanti (Relator) e Marcos Bemquerer Costa.
13.3. Ministro-Substituto presente: André Luís de Carvalho.

AUGUSTO SHERMAN

Trata-se de representação formulada pela empresa Trivale Administração Ltda., com fundamento no art. 113, § 1º, da Lei 8.666/1993, noticiando irregularidades no edital do Pregão Eletrônico 11/2018, promovido pelo Conselho Federal de Farmácia (CFF) para a "contratação de empresa especializada na administração, gerenciamento, emissão, distribuição e fornecimento de cartões de Vale Refeição/Alimentação eletrônico, magnético ou de similar tecnologia em PVC, equipado com microprocessador com chip eletrônico de segurança, com recargas mensais, destinados aos empregados do quadro de carreira, comissionados e estagiários".
2.	Segundo a empresa, o edital conteria as seguintes irregularidades:
	a) o instrumento não teria sido disponibilizado por e-mail, nem no sítio eletrônico do CFF, dentro do prazo legal de oito dias úteis, conforme determinado na "Lei 12.527/2011";
	b) as alíneas "b.3" e "b.3.1" do item 11.3 estabeleciam indevida exigência de os Atestados de Capacidade Técnica estarem registrados em Conselho Regional de Nutricionistas, além de deverem totalizar montante igual ou superior a R$ 2.200.000,00, ao passo que o valor estimado para a contratação seria de R$ 1.498.622,40;
	c) a alínea "b.2.1" do edital estabelecia, "como condição de habilitação" indevida exigência de, no momento da contratação, a licitante vencedora comprovar "que se encontra registrada e regular e que possui responsável técnico perante o Conselho Regional de Nutricionistas do Distrito Federal/DF, devendo apresentar, para tanto, a Certidão de Registro e Quitação - CRQ da Licitante - contendo a indicação de seu (s) responsável (eis) técnico (s) - expedida (s) pelo Conselho Regional de Nutricionistas do Distrito Federal".
3.	Diante da existência de disposições restritivas da competitividade no edital do pregão, este Relator proferiu despacho em 2/1/2019 para determinar cautelarmente a suspensão do certame e a oitiva do CFF. A medida cautelar foi referendada pelo Plenário do TCU na sessão do dia 20/2/2019.
4.	A documentação encaminhada pelo Conselho foi examinada pela Selog nos termos da instrução a seguir transcrita (peças 18, 19 e 37) .
"E. EXAME TÉCNICO
Itens '2.a', '2.b', '2.c' e '2.d' do Ofício 0013/2019-TCU/Selog, de 3/1/2019, peça 13: (...) se manifeste acerca da existência dos pressupostos da medida cautelar concedida e dos indícios de irregularidade apontados na representação em questão, especialmente quanto aos seguintes aspectos: 
 a) previsão de realizar a sessão pública no dia 7/1/2019, não havendo sido observado prazo igual ou superior a oito dias úteis contados a partir da publicação do aviso, conforme previsto no art. 4º, inciso V, da Lei 10.520/2002, uma vez que a autarquia esteve em recesso no período de 21/12/2018 a 1º/1/2019; 
 b) as exigências estabelecidas pelas alíneas b.3 e b.3.1 do item 11.3 do edital, relativas à obrigatoriedade de apresentação de Atestados de Capacidade Técnica em nome do licitante registrados em Conselho Regional de Nutricionistas como requisito de qualificação técnica, uma vez que extrapolam os requisitos estabelecidos pelo art. 30 da Lei 8.666/1993, estando em desacordo com a jurisprudência do TCU (dentre outros, Acórdão 2789/2016-TCU-Plenário, 4.788/2016-1ª Câmara, e 7.260/2016-2ª Câmara) ; 
 c) a previsão contida na alínea b.3.1 do subitem 11.3 do edital estabelecendo que a licitante seja obrigada a apresentar atestados de capacidade técnica correspondentes a valor 47% superior ao valor estimado da contratação, uma vez que as exigências da fase de habilitação técnica devem ser compatíveis e assegurar proporcionalidade entre o objeto do certame e a experiência exigida dos licitantes, conforme previsto no art. 30 da Lei 8.666/1993, ante a falta de razoabilidade em exigir comprovação de capacidade em quantitativos/valores superiores aos do objeto da licitação; e 
 d) a previsão contida na alínea b.2 do item 11.3 do edital exigindo comprovação de adimplência junto ao conselho de fiscalização profissional e a possibilidade de ser exigido que empresa licitante sediada em outro estado deva ser também registrada no Conselho Regional de Nutricionistas do Distrito Federal para poder executar os serviços, situações que não encontram amparo na Lei 8.666/1993 ou na Lei 10.520/2002
Itens '3', '3.a', '3.b' e 3.c' do Ofício 0013/2019-TCU/Selog, de 3/1/2019, peça 13:  (...) informe a atual situação do contrato para fornecimento de vales alimentação/refeição, bem como para que encaminhe ao TCU cópia integral dos seguintes documentos, caso tenham sido produzidos:
 a) estudos preliminares realizados na etapa de planejamento da licitação (previsão contida no art. 20, inciso I, e art. 24 da IN 5/2017 - SEGES/MPDG) ; 
 b) Mapa de Risco e respectivas atualizações (previsão contida no art. 26 da IN 5/2017 - SEGES/MPDG) ; e 
 c) parecer (es) emitido (s) pela assessoria jurídica do Conselho Federal de Farmácia (CFF) no respectivo processo administrativo da licitação em curso (previsão contida no art. 38, inciso VI, e parágrafo único da Lei 8.666/1993) .
Manifestação do órgão/entidade:
 a) em cumprimento às determinações exaradas por esta Corte de Contas informamos que o Conselho Federal de Farmácia procedeu a suspensão do andamento do pregão eletrônico 11/2018, inclusive da sessão marcada para o dia 7/1/2019;
 b) informamos, ainda, que o edital do pregão será republicado em breve atendendo às exigências contidas no Oficio 0013/2019-TCU/Selog, item 2 letras 'a', 'b', 'c' e 'd';
 c) segue anexo o processo administrativo interno referente ao pregão eletrônico 11/2018, com o objetivo de cumprir as diligências constantes no item 3 do Oficio 0013/2019TCU/Selog;
 d) o atual contrato de fornecimento de vale-alimentação vencerá em 10/2/2019 e não está mais sujeito à renovação, em face da vedação contida no art. 57, inciso II, da Lei 8.666/93. A minuta do referido documento, assinado no processo administrativo interno 2814/2013, consta às fls. 27/30 das cópias digitalizadas anexas.
Análise:
2. O gestor não apresentou manifestação quanto aos indícios de irregularidades indicados no item 2 do Ofício 0013/2019-TCU/Selog, de 3/1/2019 (peça 13) , tampouco, indicou expressamente os documentos solicitados no item 3 do mesmo ofício.
3. Informou quanto a suspensão do certame, conforme determinação deste Tribunal, e tratou a determinação de manifestação, do item 2 do citado ofício, como exigências de ajustes no procedimento licitatório.
4. Adicionalmente, informou quanto a retomada do certame, com a republicação do edital, suplantando a determinação deste Tribunal quanto a paralisação do pregão eletrônico 11/2018 do Conselho Federal de Farmácia. 
5. Quanto a isso, observa-se da documentação encaminhada, o Parecer Jurídico 37/2019 (peça 15, item não digitalizável, p. 414) que recomenda a republicação do edital, com ajustes a partir da análise inicial empreendida pela Selog/TCU (peça 10) , e considera a exiguidade do prazo de vigência do contrato em curso, improrrogável em função da vedação contida no art. 57, inciso II, da Lei 8.666/93, com previsão de término em 31/1/2019 (essa data diverge em dez dias da data indicada pelo gestor na resposta ao oficio deste Tribunal - item d acima) .
6. Em consulta ao Portal de Compras Governamentais (www.comprasgovernamentais.gov.br) , verifica-se que o edital foi republicado no dia 21/1/2019, com data de abertura prevista para o dia 31/1/2019, as 11hs (republicação do edital à peça 17) .
7. Análise comparativa da republicação do edital (peça 17) com o publicado inicialmente (peça 6) mostrou que os itens objeto de questionamento pelo TCU foram ajustados no regramento: 
 a) o prazo entre a republicação e a realização da sessão apresenta oito dias úteis, em conformidade com o art. 4º, inciso V, da Lei 10.520/2002;
 b) o subitem b.3, do item 11.3, do edital original foi excluído, pois como requisito de qualificação técnica, trazia a necessidade de apresentação de atestados de capacidade técnica com registro no Conselho Regional de Nutricionistas, o que contrariava jurisprudência deste Tribunal (Acórdão 4788/2016-TCU-Primeira Câmara, MinistroRelator Bruno Dantas - 'É exaustiva a lista de requisitos para habilitação técnica de licitantes previstos no art. 30 da Lei 8.666/1993, sendo impossível a definição infralegal de novos requisitos') ;
 c) o subitem b.3.1, do item 11.3, do edital original foi ajustado para o valor estimado do objeto licitado, R$ 1.623.507,60, pois considerava pertinente e compatível com o objeto licitado, para apresentação de atestados, a comprovação de execução de serviços em valores superiores ao efetivamente licitado, sendo que as exigências da fase de habilitação técnica devem assegurar proporcionalidade entre o objeto do certame e a experiência exigida dos licitantes, portanto desarrazoado exigir comprovação de capacidade em quantitativos/valores superiores aos do objeto da licitação;
 d) o subitem b.2.1, do item 11.3, do edital original foi excluído do regramento, pois exigia para fins de habilitação técnica a apresentação de Certidão de Registro e Quitação da licitante, expedida pelo Conselho Regional de Nutricionistas e o registro no Conselho Regional de Nutricionistas do Distrito Federal, ainda em fase licitatória, o que não possui amparo no art. 30 da Lei 8.666/1993.
8. Verifica-se, portanto, que as impropriedades do edital apontadas pelo representante e analisadas preliminarmente pela unidade técnica do TCU (peça 10) foram saneadas, tornando o novo regramento, a princípio, apto a balizar o certame.
9. A republicação do edital, devidamente saneado, ainda durante suspensão cautelar imposta pelo TCU (peça 12) , em função da iminência do fim da vigência do contrato, improrrogável, atualmente em execução, mostrou-se razoável e proporcional, no intuito de evitar interrupção na prestação do serviço de vale refeição para os funcionários da entidade.
10. Quanto ao encaminhamento dos documentos indicados no item 3 do Ofício 0013/2019-TCU/Selog, de 3/1/2019, (peça 13) , não foi identificado, nas informações apresentadas (peça 16) , Mapa de Risco e respectivas atualizações, conforme previsão contida no art. 26 da IN 5/2017 - SEGES/MPDG.
11. O citado normativo prevê que o Mapa de Riscos deve ser atualizado e juntado aos autos do processo de contratação, pelo menos: i) ao final da elaboração dos estudos preliminares; ii) ao final da elaboração do termo de referência ou projeto básico; iii) após a fase de seleção do fornecedor; e iv) após eventos relevantes, durante a gestão do contrato.
12. Diante disso, uma vez que o referido documento deve ser elaborado/atualizado em fases posteriores a atual fase do certame, deve a entidade produzi-lo a fim de sustentar a contratação pretendida e se adequar ao normativo vigente. Cabe, portanto, ciência ao Conselho Federal de Farmácia pela impropriedade quanto a ausência de Mapa de Riscos no procedimento licitatório, contrariando o previsto no art. 26 da IN 5/2017 - SEGES/MPDG.
13. O parecer emitido pela assessoria jurídica do Conselho Federal de Farmácia (CFF) no respectivo processo administrativo foi encaminhado, constando da peça 16 (item não digitalizável, p. 179) . Todavia, o documento não traz análise pormenorizada das minutas do edital e do contrato, o que descumpre o parágrafo único do art. 38 da Lei 8.666/1993.
14. O voto condutor do Acórdão 1944/2014-TCU-Plenário-TCU, trata da questão, nos seguintes termos:
25. Por outro lado, a partir da análise mais aprofundada dos documentos vinculados aos referidos certames, e ensejando a proposta de anulação dos procedimentos licitatórios, foram constatadas as seguintes irregularidades:
a) adoção de pareceres jurídicos pró-forma; e 
b) projeto de implantação das creches diferentes do aprovado pelo FNDE. 
26. de fato, a utilização de pareceres jurídicos sintéticos, de apenas uma página, com conteúdo genérico, sem demonstração da efetiva análise do edital e dos anexos, em especial quanto à legalidade das cláusulas editalícias, permitiu, no caso concreto, a presença de itens posteriormente impugnados, inclusive por meio da presente representação, e que foram alterados nos certames subsequentes.
27. Este Tribunal já se posicionou acerca da necessidade de os pareceres jurídicos exigidos pelo art. 38 da Lei 8.666, de 21 de junho de 1993, integrarem a motivação dos atos administrativos, com abrangência suficiente, evidenciando a avaliação integral dos documentos submetidos a exame (v. g.: Acórdão 748/2011-TCU-Plenário) . (destaque não originais) 
15. Uma avaliação jurídica da minuta do edital nos moldes preconizados pela Lei 8.666/1993, art. 38, parágrafo único, poderia ter evitado a publicação do edital com as irregularidades questionadas pelo representante. De toda forma, como essas irregularidades foram saneadas pela administração na republicação do edital, após intervenção do TCU, cabe, neste momento processual, diante da função pedagógica do Tribunal de Contas de União, ciência ao Conselho Federal de Farmácia da impropriedade do parágrafo 13 desta instrução.
16. Diante do exposto, os elementos constantes dos autos permitem, desde já, a avaliação quanto ao mérito da presente representação como procedente.
17. Será proposta, portanto, a revogação da medida cautelar adotada, com a realização de ciência, na forma descrita nesta instrução.
 (...) 
I. PROPOSTA DE ENCMINHAMENTO
18. Em virtude do exposto, propõe-se:
18.1. conhecer da representação, satisfeitos os requisitos de admissibilidade constantes no art. 113, § 1º, da Lei 8.666/1993, c/c os arts. 235 e 237, VII, do Regimento Interno/TCU, e no art. 103, § 1º, da Resolução - TCU 259/2014;
18.2. no mérito, considerar a presente representação procedente;
18.3. revogar a medida cautelar adotada, em razão das medidas saneadoras efetuadas pelo Conselho Federal de Farmácia;
18.4. dar ciência ao Conselho Federal de Farmácia, com fundamento no art. 7º da Resolução - TCU 265/2014, sobre as seguintes impropriedades/falhas, identificadas no Pregão Eletrônico 11/2018, para que sejam adotadas medidas internas com vistas à prevenção de ocorrência de outras semelhantes:
 a) a ausência de Mapa de Riscos no procedimento licitatório, contraria o previsto no art. 26 da IN 5/2017 - SEGES/MPDG, devendo ser atualizado e juntado aos autos do processo de contratação, pelo menos: i) ao final da elaboração dos estudos preliminares; ii) ao final da elaboração do termo de referência ou projeto básico; iii) após a fase de seleção do fornecedor; e iv) após eventos relevantes, durante a gestão do contrato;
 b) os pareceres jurídicos que suportam os procedimentos licitatórios e as contratações devem conter análise quanto a legalidade das cláusulas das minutas do edital e do contrato, com abrangência suficiente, evidenciando a avaliação integral dos documentos submetidos a exame, conforme parágrafo único do art. 38 da Lei 8.666/1993 e Acórdão 748/2011 e 1.944/2014 - ambos TCU - Plenário;
18.5. informar ao Conselho Federal de Farmácia e ao representante que o conteúdo da deliberação que vier a ser proferida poderá ser consultado no endereço www.tcu.gov.br/acordaos; e
18.6. arquivar os presentes autos, nos termos do art. 250, I, c/c art. 169, V, do Regimento Interno/TCU."
	É o relatório.

Wanderley Romano Donadel (OAB/MG 78.870).

Não atuou.

REPRESENTAÇÃO. PREGÃO ELETRÔNICO PARA CONTRATAÇÃO DE VALE ALIMENTAÇÃO E VALE REFEIÇÃO. INDÍCIOS DE DISPOSITVOS RESTRITIVOS DA COMPETITIVIDADE NO EDITAL. CONCESSÃO DE MEDIDA CAUTELAR PARA SUSPENDER O CERTAME. ANÁLISE DA OITIVA. REPUBLICAÇÃO DO EDITAL COM SUPRESSÃO DOS PONTOS QUESTIONANDOS. CONHECIMENTO. PROCEDÊNCIA. ARQUIVAMENTO.

REPRESENTAÇÃO (REPR)

Trata-se de representação noticiando indícios de irregularidades no edital do Pregão Eletrônico 11/2018, promovido pelo Conselho Federal de Farmácia com vistas à contratação de fornecimento de vales alimentação e refeição a seus empregados.
2.	Consoante verificado, o instrumento convocatório apresentava dispositivos desconformes com as normas disciplinadoras das licitações públicas e com jurisprudência há muito consolidada no âmbito desta Corte. Assim, fez-se necessária a expedição de medida cautelar com o objetivo de suspender o andamento da licitação em 2/1/2019, bem como o encaminhamento de oitiva questionando os seguintes pontos:
	 a) a previsão de realizar a sessão pública no dia 7/1/2019, não havendo sido observado prazo igual ou superior a oito dias úteis contados a partir da publicação do aviso, conforme previsto no art. 4º, inciso V, da Lei 10.520/2002, uma vez que a autarquia esteve em recesso no período de 21/12/2018 a 1º/1/2019;
	b) as exigências estabelecidas pelas alíneas b.3 e b.3.1 do item 11.3 do edital, relativas à obrigatoriedade de apresentação de Atestados de Capacidade Técnica em nome do licitante registrados em Conselho Regional de Nutricionistas como requisito de qualificação técnica, já que extrapolavam os requisitos estabelecidos pelo art. 30 da Lei 8.666/1993;
	c) a previsão contida na alínea b.3.1 do subitem 11.3 do edital estabelecendo que a licitante seria obrigada a apresentar atestados de capacidade técnica correspondentes a valor 47% superior ao valor estimado da contratação, visto que as exigências da fase de habilitação técnica devem ser compatíveis e assegurar proporcionalidade entre o objeto do certame e a experiência exigida dos licitantes, conforme previsto no art. 30 da Lei 8.666/1993;
	d) a previsão contida na alínea b.2 do item 11.3 do edital exigindo comprovação de adimplência junto ao conselho de fiscalização profissional e a possibilidade de ser exigido que empresa licitante sediada em outro estado deva ser também registrada no Conselho Regional de Nutricionistas do Distrito Federal para poder executar os serviços, situações que não encontram amparo na Lei 8.666/1993 ou na Lei 10.520/2002.
3.	Em resposta (peça 16) , o CFF informou que havia suspendido a licitação e que iria republicar o edital escoimado das falhas apontadas. Foi também encaminhada cópia do processo administrativo referente ao certame.
4.	Após analisar a documentação, bem como o novo edital, a Selog entendeu que efetivamente as irregularidades haviam sido saneadas. Por outro lado, a unidade técnica detectou a ocorrência de falhas na fase preparatória da licitação, a saber, a não elaboração do Mapa de Riscos, conforme preconizado pelo art. 26 da IN 5/2017 - SEGES/MPDG, e a falta de análise pormenorizada das minutas do edital e do contrato no parecer jurídico, o que descumpriu o parágrafo único do art. 38 da Lei 8.666/1993. No tocante a essas impropriedades, a instrução entendeu que o encaminhamento de ciência ao CFF afigurar-se-ia como a providência mais adequada.
5.	Em conclusão, a Selog propôs conhecer-se da representação, considerá-la procedente, revogar-se a cautelar, dar ciência das falhas encontradas e arquivar-se o processo.
6.	Acolho quase que integralmente esta proposta.
7.	Quanto à medida cautelar, entendo que a proposta de revogação deva ser substituída pela perda de objeto ante circunstâncias particulares ocorridas neste processo.
8.	Como anotado anteriormente, o edital do Pregão Eletrônico 11/2018 foi republicado, com supressão total das irregularidades noticiadas nesta representação. Antes de ocorrer o pronunciamento desta Corte sobre o mérito da matéria, o CFF deu andamento ao certame sob a égide do novo instrumento convocatório, alegando a iminência do fim do contrato para o fornecimento dos vales. 
9.	A seguir, o edital republicado foi objeto de novo questionamento em outra representação, o TCProcesso 001.738/2019-4. Naquele processo, foi proferida outra medida cautelar para suspender o certame em 15/2/2019, com referendo na sessão de 20/2/2019. Por meio do Acórdão 922/2019-TCU-Plenário, exarado em 16/4/2019, o TCU determinou ao CFF que anulasse o Pregão Eletrônico 11/2018 e adotasse providências para corrigir as novas irregularidades constatadas.
10.	Portanto, tem-se que, na prática, a medida cautelar perdeu o objeto.
Feitas as considerações cabíveis, manifesto-me por que o Tribunal aprove o acórdão que ora submeto à apreciação deste Colegiado.
TCU, Sala das Sessões Ministro Luciano Brandão Alves de Souza, em 26 de junho de 2019.
AUGUSTO SHERMAN CAVALCANTI 
Relator